臺灣高等法院刑事判決　　　　　　　　100年度上易字第394號
上　訴　人　臺灣臺北地方法院檢察署檢察官
上　訴　人
即　被　告　何麗敏
選任辯護人　陳家祥　律師
　　　　　　黃文玲　律師
上　訴　人
即　被　告　呂秋惠
選任辯護人　莊乾城　律師
　　　　　　林傳哲　律師
上列上訴人因被告等傷害案件，不服臺灣臺北地方法院99年度易
字第2381號，中華民國99年12月31日第一審判決（起訴案號：臺
灣臺北地方法院檢察署99年度偵字第17380 號），提起上訴，本
院判決如下：
    主      文
上訴駁回。
    犯罪事實
一、何麗敏、呂秋惠為臺北市○○區○○路2段189號6樓之5鄉林
    建設股份有限公司同事。民國99年3 月24日上午8時許，2人
    在上址辦公室內，因細故而口角爭執，詎2 人竟均基於傷害
    之犯意，相互徒手毆打對方。呂秋惠因此左前臂擦傷、左大
    腿挫傷併瘀傷；何麗敏也而左臉部擦挫傷、右側大腿與右側
    膝蓋挫瘀傷。
二、案經何麗敏訴由臺北市政府信義分局報請及呂秋惠訴請臺灣
    臺北地方法院檢察署檢察官偵查起訴。
    理      由
壹、程序（證據能力）部分：
一、證人即告訴人何麗敏、呂秋惠於偵查中所為陳述，均經具結
    ，且查無顯有不可信之情，依刑事訴訟法第159條之1 第2項
    規定，均有證據能力。
二、郵政總局郵政醫院（下稱郵政醫院）、臺北仁康醫院（下稱
    仁康醫院）、衛生署立基隆醫院（下稱基隆醫院）及行政院
    國軍退除役官兵輔導委員會臺北榮民總醫院出具之診斷證明
    書，均為從事醫療業務之醫師，診治告訴人等例行性診療過
    程所為醫療行為於業務上掣立之診斷書，核屬醫療業務上或
    通常醫療業務過程所製作之證明文書，符合刑事訴訟法第15
    9條之4 第2款規定，而有證據能力（最高法院96年度台上字
    第1957號判決參照）。
三、被告何麗敏提出事後其向公司同仁就本案所進行之問卷調查
    表等一冊（見本院卷第82頁至166 頁），被告呂秋惠及其辯
    護人爭執該冊文件之證據能力，審酌上述問卷調查表等屬於
    被告以外之人於審判外之書面陳述，且無傳聞法則例外適用
    之情形，依刑事訴訟法第159條第1項規定，無證據能力，自
    不得作為證據。
四、其餘憑以認定被告何麗敏、呂秋惠犯罪事實之非供述證據（
    詳後述），查無違反法定程序取得之情，依同法第158條之4
    規定反面解釋，均有證據能力。
貳、實體部分：
一、被告之供述及辯解：
（一）被告何麗敏坦承於上述時、地與被告呂秋惠爭執拉扯的事
      實，但否認傷害犯行，辯稱：「我沒有打呂秋惠，是呂秋
      惠出手打我，我僅是抓住她的手，是正當防衛」云云。
（二）被告呂秋惠也坦承於上述時、地與被告何麗敏爭執拉扯的
      事實，也否認傷害犯行，辯稱：「我沒有打何麗敏，我先
      被何麗敏踢了，還用手把我的眼鏡弄到地上。第二拳上來
      的時候，我怕再被打，所以我才用手擋了一下」云云。
二、認定犯罪事實所憑證據及理由：
（一）被告2 人確實曾於上述時、地毆打對方的事實，已經被告
      2 人相互指訴明確，並有證人劉皇昌、鄭志雄、詹芳蓉的
      證述及載明被告2 人上述傷勢之郵政醫院、仁康醫院、基
      隆醫院出具之診斷證明書及被告何麗敏之驗傷照片等可憑
      。
（二）被告何麗敏雖以正當防衛云云置辯；被告呂秋惠也辯稱：
      沒有毆打何麗敏云云；但參酌證人劉皇昌之證言：「（當
      時你有看到是誰先出手嗎？）我就只有看到何麗敏出手，
      之後呂秋惠的眼鏡就掉了，我就去撿眼鏡，至於誰先出手
      ，我並不知道。（兩人肢體衝突的全程，你都有目擊嗎？
      ）我轉身撿眼鏡的部分，我就沒有看到」等語（見原審卷
      第44頁正反面）；證人鄭志雄之證述：「聽到他們兩人突
      然間傳出來很大聲爭吵感覺，辦公室人都抬頭起來看，就
      看到他們2 人抓在一起，我看到呂秋惠就抓著何麗敏手，
      然後呂秋惠就跟何麗敏講，但講的內容我不清楚，因為呂
      秋惠很激動，很大聲，然後有用身體就是腹部去頂撞，何
      麗敏就後退，然後抓著呂秋惠手。（本案傷害事件發生時
      ，你有全程觀看嗎？）正確來講應該是沒有全程。我當時
      沒有看到誰先出手打對方。我看到何麗敏臉上有傷口。我
      看到時，他們2 人是邊走邊互相拉扯」等語（見原審卷第
      46頁、47頁正反面）及證人詹芳蓉證稱：「我沒有全程看
      到，只有看到後半段。我一進辦公室就在吃早餐，後來我
      看到的情況是，何麗敏抓著呂秋惠的手，我有看到呂秋惠
      的腳有在踢的動作，何麗敏就是兩手抓著呂秋惠的兩手擋
      住她」等語（見本院卷190頁反面至191頁）。由上述在場
      目睹被告2 人部分爭執過程之證人劉皇昌、鄭志雄及詹芳
      蓉之證言可知，證人等目睹之時，已是被告2 人互相扯打
      之際，且均明確證稱雙方均有傷害對方之行為，但均不知
      何人先出手毆打對方。因此，除被告2 人相互的指控外，
      並無事證證明何一方先實行侵害行為。再從被告兩人曾互
      相扯打一段距離的事實判斷，被告2 人互毆的事實，可以
      認定。而互毆者不得主張正當防衛權，最高法院著有30年
      上字第1040號判例可資參照。被告何麗敏辯稱所為屬於正
      當防衛云云，被告呂秋惠辯稱：沒有毆打何麗敏云云，均
      屬卸責之詞，不能採信。
（三）被告何麗敏再辯稱：證人劉皇昌並未在場目睹，且為被告
      呂秋惠的直屬下屬，所為證述顯有偏頗，不可採信云云。
      惟查：
  １、被告何麗敏主張本案行為時間為當日上午8 時25分，而其
      同事楊雁玲、證人詹芳蓉當日打卡的紀錄分別為上午8 時
      29分、8 時28分，因而辯稱：證人劉皇昌證述看到楊雁玲
      、詹芳蓉與另一同事等3 人把被告2 人隔開等語不實云云
      ，以彈劾證人劉皇昌證言的憑信性（見原審卷第69頁反面
      至70頁）；但被告何麗敏既稱：「楊雁玲、詹芳蓉2 人（
      於上午8 時25分當時，均尚未進入辦公室）自無了解本案
      之可能」（見原審卷第69頁反面），且證人詹芳蓉也證述
      ：「我沒有全程看到，只有看到後半段」等語（見本院卷
      第190 頁反面）。被告何麗敏既無證據足以證明「證人劉
      皇昌並未在場目睹」，證人詹芳蓉也僅目擊後半段，均不
      足以彈劾證人劉皇昌證言之真偽。被告何麗敏辯稱證人劉
      皇昌所言不實云云，無可採信。
  ２、不論證人劉皇昌或被告何麗敏聲請傳訊的友性證人鄭志雄
      、詹芳蓉，均是就渠等親身經歷、親耳聽聞的過往事實為
      證述，且上述證人「經驗親聞被告2 人確有相互拉扯傷害
      」的事實陳述核屬一致，被告何麗敏卻徒憑己意自認為較
      有利於己的證人鄭志雄、詹芳蓉的證述即主張可採；自認
      為較不利己之證人劉皇昌的證述即屬虛偽，此等不符合證
      據事實的辯解，自無可採。況且，被告何麗敏是以證人鄭
      志雄可以證實「被告呂秋惠先挑釁並毆打、踹踢被告何麗
      敏」等情而聲請詰問證人鄭志雄（見原審卷第56頁）；但
      證人鄭志雄卻結證稱：「（本案傷害事件發生時，你有全
      程觀看嗎？）正確來講應該是沒有全程。我是在大聲爭吵
      才看到的。是他們已經有動作了，而且發出聲音，我才從
      OA辦公室走出來要把他們分開。我當時沒有看到誰先出手
      打對方。我看到時，他們2 人是邊走邊互相拉扯」等語（
      見原審卷第47頁至48頁），並未證實被告何麗敏所指：「
      被告呂秋惠先行挑釁並毆打、踹踢被告何麗敏」之事實。
  ３、綜上，被告何麗敏僅憑己意主觀臆測，認證人劉皇昌對其
      不利之證詞存有偏頗，實無可採。
（四）至於被告何麗敏聲請調閱被告呂秋惠之「病歷資料」全本
      。惟查：病歷資料已經摘要為「診斷證明書」，其上所載
      已足以作為本案認定被告呂秋惠受有前述傷情的事實。調
      閱病歷資料全本並無實益，核無調閱必要。被告何麗敏另
      聲情傳證蔡玲雪、張立欣及楊雁玲，其中證人蔡玲雪、張
      立欣之待證事實為本案事實經過，而此項待證事實已經證
      人劉皇昌、鄭志雄於原審結證明確；證人楊雁玲部分，既
      經被告何麗敏供述楊雁玲是事後才進入辦公室，且其待證
      事實與證人詹芳蓉具有同質性，尤其不足以代替證人劉皇
      昌證明劉皇昌親眼目睹的事實之真偽，核均無傳訊的必要
      。
三、論罪：
    核被告何麗敏、呂秋惠所為，均係犯刑法第277條第1項傷害
    罪。
四、維持原判決即駁回上訴的理由：
    原審依刑法第277條第1 項、第41條第1項前段，刑法施行法
    第1條之1第1項、第2項前段規定，審酌被告等前均無犯罪科
    刑紀錄，有本院被告前案紀錄表可證，素行尚可，皆有相當
    智識程度，不思平和理性溝通，足徵被告2 人均甚衝動，又
    渠等飾詞狡辯，俱未彼此致歉或和解，未見有絲毫悛悔之意
    ，兼衡被告等犯罪動機、目的、手段、生活狀況及傷勢等一
    切情狀，分別論處被告何麗敏、呂秋惠均觸犯傷害罪，各處
    拘役55日，並均諭知易科罰金之折算標準。原判決認事用法
    均無不合，量刑也妥適，被告等上訴仍執前詞，否認犯罪，
    均無理由；檢察官依被告何麗敏陳述之意見而對被告呂秋惠
    上訴，指稱原判決就被告呂秋惠部分量刑過輕，並於本院審
    理期日具體求處有期徒刑2月，也無理由，均應予駁回。
據上論結，應依刑事訴訟法第368條，判決如主文。
本案經檢察官黃和村到庭執行職務。
中    華    民    國   100    年    5     月    20    日
                  刑事第六庭  審判長 法  官  邱同印
                                     法  官  吳淑惠
                                     法  官  郭豫珍
以上正本證明與原本無異。
不得上訴。
                                     書記官  陳采薇
中    華    民    國   100    年    5     月    23    日
附錄：本案論罪科刑法條全文
中華民國刑法第277條
（普通傷害罪）
傷害人之身體或健康者，處3年以下有期徒刑、拘役或1千元以下
罰金。
犯前項之罪因而致人於死者，處無期徒刑或7年以上有期徒刑；
致重傷者，處3年以上10年以下有期徒刑。